ACORDAO-COMPLETO-2568400

ACÓRDÃO 374/2023 ATA 8/2023 - PLENÁRIO

VISTOS, relatados e discutidos estes autos que tratam, nesta etapa processual, do acompanhamento da desestatização, na forma de concessão, de quatro Terminais Pesqueiros Públicos (TPPs) , localizados nos municípios de Aracaju/SE, Cananéia/SP, Natal/RN e Santos/SP;
ACORDAM os Ministros do Tribunal de Contas da União, reunidos em sessão do Plenário, ante as razões expostas pelo relator, em:
9.1. considerar, com fundamento no art. 258, inciso II, do RI/TCU c/c os artigos 1º e 2º da IN-TCU 81/2018, que, sob o ponto de vista formal, o Ministério da Agricultura, Pecuária e Abastecimento (MAPA) e a Secretaria Especial do Programa de Parcerias de Investimento (SEPPI) atenderam aos requisitos previstos nos artigos 3º, 8º e 9º da IN-TCU 81/2018 para a desestatização dos Terminais Pesqueiros Públicos (TPPs) de Aracaju/SE, Cananéia/SP, Natal /RN e Santos/SP, não havendo sido constatadas irregularidades ou impropriedades que desaconselhem o regular prosseguimento dos referidos processos de concessão;
9.2. encaminhar cópia deste acórdão ao Ministério da Agricultura, Pecuária e Abastecimento (MAPA) e à Secretaria Especial do Programa de Parcerias de Investimento (SEPPI) , comunicando-lhes que o relatório e o voto que o fundamentam podem ser acessados por meio do endereço eletrônico www.tcu.gov.br/acordaos.

Acompanhamento da desestatização, na forma de concessão, de quatro Terminais Pesqueiros Públicos (TPPs), localizados nos municípios de Aracaju/SE, Cananéia/SP, Natal/RN e Santos/SP.

Secretaria Especial do Programa de Parcerias de Investimento; Serviço Florestal Brasileiro - MAPA.

3. Interessados/Responsáveis:
3.1. Interessados: Assessoria Especial de Controle Interno do Ministério da Agricultura, Pecuária e Abastecimento; Secretaria de Aquicultura e Pesca; Secretaria-executiva do Ministério da Agricultura, Pecuária e Abastecimento (00.396.895/0004-78).

13.1. Ministros presentes: Bruno Dantas (Presidente), Benjamin Zymler, Augusto Nardes (Relator), Aroldo Cedraz, Jorge Oliveira e Antonio Anastasia.
13.2. Ministros-Substitutos convocados: Augusto Sherman Cavalcanti, Marcos Bemquerer Costa e Weder de Oliveira.

AUGUSTO NARDES

Adoto como relatório a instrução transcrita a seguir, lavrada por auditor da então Secretaria de Controle Externo da Agricultura e do Meio Ambiente (peça 368) , atual Unidade de Auditoria Especializada em Agricultura, Meio Ambiente e Desenvolvimento Econômico (AudAgroAmbiental) , a qual contou com a anuência do corpo diretivo daquela unidade (peças 369-370) .
"INTRODUÇÃO
1.	Trata-se de acompanhamento da desestatização, na forma de concessão, de quatro Terminais Pesqueiros Públicos (TPPs) , localizados nos municípios de Aracaju/SE, Cananéia/SP, Natal/RN e Santos/SP. Esses terminais, juntamente com os TPPs de Belém/PA, Manaus/AM e Vitória/ES, foram objeto de objeto de procedimento licitatório anterior instaurado pela Secretaria de Aquicultura e Pesca do Ministério da Agricultura, Pecuária e Abastecimento (SAP/MAPA) . Porém, os quatro primeiros não receberam proposta, motivo pelo qual a SAP/MAPA optou por realizar novo leilão para eles.
HISTÓRICO
2.	A concessão dos Terminais Pesqueiros Públicos de Aracaju/SE, Belém/PA, Cananéia/SP, Manaus/AM, Natal/RN, Santos/SP e Vitória/ES foi qualificada no âmbito da carteira de projetos do Programa de Parcerias de Investimentos da Presidência da República (PPI) , por meio dos Decretos 10.383/2020 e 10.442/2020.
3.	A documentação, protocolada para exame do TCU em 14/7/2021, foi encaminhada pela SAP/MAPA, fazendo uso do Ofício 1310/2021/GABSAP/SAP/MAPA (peça 1) . A avaliação deste Tribunal se pautou pelos termos da IN-TCU 81/2018.
4.	A execução metodológica do trabalho realizado pela equipe de auditoria foi ancorada em entrevistas e reuniões com: a) órgãos responsáveis pela desestatização; b) consórcio encarregado dos estudos e do suporte técnico ao processo de concessão; e c) atores sociais que poderiam ser impactados pela futura operação de alguns dos TPPs. 
5.	Além disso, a partir das informações extraídas desses encontros e da documentação entregue ao TCU, realizou-se análise dos riscos atrelados aos projetos de concessões, fundamentando as contribuições do Tribunal para o aperfeiçoamento desses projetos.
6.	A instrução à peça 321 detalha o exame técnico realizado, o qual subsidiou o Acórdão 3154/2021-TCU-Plenário, de relatoria do ministro Augusto Nardes, que considerou que, sob o ponto de vista formal, o poder concedente atendeu aos requisitos normativos para a desestatização dos terminais.
7.	Esta unidade técnica monitorou o cumprimento do referido acórdão, tendo concluído que o poder concedente atendeu todas as respectivas deliberações (peça 343) . Nesse sentido, o Tribunal emitiu o Acórdão 723/2022-TCU-Plenário, também de relatoria do Ministro Augusto Nardes, que considerou cumpridas as determinações contidas nos itens 9.2.1 e 9.2.2 do Acórdão 3154/2021-TCU-Plenário.
8.	O poder concedente realizou o leilão dos sete TPPs em 11/3/2022. Todavia, apenas os de Manaus/AM, Belém/PA e Vitória/ES receberam propostas.
9.	Tendo em vista a ocorrência de licitação deserta para os TPPs de Aracaju/SE, Cananéia/SP, Natal/RN e Santos/SP, a Secretaria de Aquicultura e Pesca do MAPA optou por realizar um novo leilão para esses terminais. Após a realização de ajustes na documentação inicialmente apresentada a este Tribunal, aquela Secretaria encaminhou as atualizações editalícias, contratuais, bem como dos estudos de modelagem dos respectivos TPPs, visando à posterior realização de novo leilão dos quatro terminais que não receberam proposta no certame anterior (peças 357-362) .
EXAME TÉCNICO
10.	Por meio do Ofício 1181/2022/GABSAP/SAP/MAPA (peça 357) , a Secretaria de Aquicultura e Pesca do MAPA encaminhou documentação referente ao novo leilão que pretende realizar para os TPPs de Aracaju/SE, Cananéia/SP, Natal/RN e Santos/SP, que não receberam proposta no leilão anterior.
11.	Conforme acordado em reunião realizada no dia 27/10/2022, na qual estiveram presentes servidores daquela pasta, da Secretaria Especial do Programa de Parcerias de Investimentos do Ministério da Economia (SEPPI/ME) , e deste Tribunal de Contas da União, além de representantes da consultoria responsável pela elaboração dos estudos dos TPPs, a documentação encaminhada (peças 357 a 362) discrimina as alterações promovidas nas minutas do edital, do contrato e respectivos anexos, além dos estudos relativos a cada um dos projetos.
12.	As seções II e III detalham e avaliam as alterações promovidas. Antes, porém, a seção I resume a análise realizada por esta unidade técnica acerca da documentação anteriormente submetida ao Tribunal, materializada em instrução à peça 321, a qual subsidiou o Acórdão 3154/2021-TCU-Plenário.
I. Análise inicial da concessão dos sete TPPs
13.	Instrução à peça 321 discorreu sobre os aspectos principais dos sete TPPs e dos respectivos projetos de concessão. O relato abrangeu a situação atual de operação, a localização e área dos terminais; o objeto e prazo dos contratos de concessão; os valores dos contratos e das outorgas; as atividades previstas, os requisitos mínimos de funcionamento,  os investimentos estimados e a demanda projetada para os sete terminais; o capital social a ser exigido das concessionárias e a garantia das propostas apresentadas na licitação; os preços, preços-teto, receitas, despesas e lucros calculados para os terminais; a condição ambiental e de sanidade dos sete TPPs; o procedimento pelo qual seria recomposto o equilíbrio econômico-financeiro dos empreendimentos e a maneira pela qual seriam prestadas as informações e mensurado o desempenho das concessionárias.
14.	Na ocasião, esta unidade técnica apontou a necessidade de o sistema de mensuração de desempenho passar pelos seguintes aprimoramentos: a) em relação à fiscalização da disponibilidade temporal de funcionamento dos terminais, precisaria haver critérios de controle e acompanhamento melhor especificados; b) quanto à pesquisa de satisfação de usuários, a régua dos conceitos que caracterizam o resultado da pesquisa deveria ser aperfeiçoada e a insuficiência nas respostas dos questionários entregues aos usuários deveria ser sanada; e c) em referência aos TPPs de Natal e Vitória, deveriam ser eliminadas quatro divergências nos documentos editalícios, sendo uma delas relacionada à classificação das atividades e as outras três sobre requisitos mínimos exigidos, que são objetos de fiscalização pelo poder concedente.
15.	Além disso, a instrução à peça 321 destacou que, segundo o inciso I do art. 8o do Decreto 5.231/2004, os terminais pesqueiros públicos devem atender ao princípio da responsabilidade social. Assim, a unidade técnica apontou a necessidade de os sete TPPs darem tratamento preferencial aos pescadores artesanais, por meio do estabelecimento de preços-teto para os serviços básicos e fornecimento de insumos essenciais, além da garantia de capacidade mínima de atracação.
16.	A versão preliminar do relatório foi enviada para comentários dos gestores da SAP/MAPA e SEPPI (peças 309, 312 e 313) , que acataram todas as determinações propostas pela SecexAgroAmbiental (peças 316 a 318) .
17.	Como benefícios de controle, a instrução à peça 321 aponta a realização de aperfeiçoamentos no Sistema de Mensuração de Desempenho, relacionados à sua transparência e capacidade informativa. Além disso, a melhoria do mecanismo de avaliação inibirá sua utilização discricionária e reduzirá a possibilidade de conflitos administrativos e judiciais.
18.	Também foram aprimorados os fundamentos que alicerçam o caráter público dos terminais pesqueiros, resguardando-se de maneira mais apropriada os preceitos de responsabilidade social associados a eles.
19.	O Acórdão 3154/2021-TCU-Plenário, decorrente da análise promovida por esta unidade técnica, foi monitorado por meio da instrução à peça 343, que concluiu que todas as determinações foram cumpridas. Tal conclusão foi ratificada pelo Acórdão 723/2022-TCU-Plenário.
II. Alterações promovidas na documentação apresentada
20.	Para o novo leilão a ser realizado, a SAP/MAPA implementou as seguintes alterações na documentação anteriormente apresentada (peça 357) :
a)	Separação do bloco Cananéia-Santos;
b)	Atualização dos valores para data base fevereiro de 2022;
c)	Atualização do valor de ressarcimento dos estudos de viabilidade;
d)	Prolongamento do prazo para início das operações;
e)	Faseamento dos investimentos previstos.
21.	Algumas dessas alterações foram promovidas com o propósito de atacar possíveis causas para a ausência de propostas para os TPPs de Aracaju/SE, Cananéia/SP, Natal/RN e Santos/SP no leilão de 11/3/2022 e, assim, evitar a repetição do problema na continuidade da licitação. Outras decorrem da atualização das estimativas de custos e receitas dos projetos. As sessões seguintes tratam de cada uma das alterações realizadas.
Separação do bloco Cananéia-Santos
22.	De acordo com nota técnica elaborada pela consultoria responsável pela elaboração dos estudos, Consórcio LPC Latina, a concessão dos terminais de Cananéia e Santos havia sido estruturada de forma conjunta pois o TPP de Cananéia, separadamente, não demonstrou viabilidade financeira e atratividade em seu modelo de negócios. Ainda assim, seu desenvolvimento teria grande relevância socioeconômica, agregando valor ao setor pesqueiro local. Uma vez que a modelagem inicialmente desenvolvida demonstrou que o TPP Santos teria apresentado viabilidade financeira, com margem para subsidiar o TPP Cananéia e ainda resultar em um valor de outorga relativamente alto, o poder concedente optou pela construção do bloco (peça 357, p. 4) .
23.	No entanto, a consultoria entende que a formação do bloco foi o principal motivo para que os terminais não recebessem proposta no leilão. A premissa de que o terminal de Santos fosse suficientemente atrativo para se juntar ao de Cananéia não se concretizou. O Consórcio LPC Latina informa que, após novas conversas com o mercado, verificou a existência de potenciais interessados nos terminais em separado, mesmo com resultado negativo da modelagem financeira de Cananéia (peça 357, p. 4) .
24.	Ademais, como será discutido a seguir, após a atualização do modelo econômico-financeiro para uma nova data-base, contemplando altas de preços de construção civil e de custos operacionais, o resultado da modelagem do TPP Santos também passou a ser negativo. Portanto, a proposta de juntar os dois terminais não se sustentaria mais. Desse modo, o poder concedente optou por realizar a concessão dos terminais de forma separada (peça 357, p. 4) .
Atualização dos valores para data base fevereiro de 2022
25.	Os estudos do edital publicado no Diário Oficial da União em 12/1/2021 foram elaborados no primeiro semestre de 2021 e estavam referenciados na data-base de março de 2021. Após o leilão, realizado no dia 11/3/2022, o Consórcio LPC Latina atualizou os parâmetros de custos e receitas da modelagem para os terminais que não receberam propostas. A atualização dos valores consistiu em trazê-los para a data-base de fevereiro de 2022, com o objetivo de contemplar a alta de preços observada no período (peça 357, p. 4) .
26.	A consultoria adotou índices de reajustamento de obras portuárias do Departamento Nacional de Infraestrutura de Transportes (DNIT) para atualizar as estimativas de despesas de capital. Os índices foram aplicados individualmente aos itens de serviços e equipamentos previstos para cada um dos TPPs (peça 357, itens não digitalizáveis) , resultando em reajustes totais médios entre 8% e 15%, conforme Tabela 1.
Tabela 1 - Atualização do Capex* (em R$ milhões) 
	Terminal
	Serviços essenciais
	Total
	Variação no período

		Mar/2021
	Fev/2022
	Mar/2021
	Fev/2022
	
	Cananéia
	1,2
	1,3
	1,2
	1,3
	8%

	Santos
	6,2
	7,0
	9,6
	11,0
	15%

	Aracaju
	2,3
	2,6
	4,2
	4,7
	12%

	Natal
	6,3
	7,1
	9,6
	11,0
	15%

Fonte: Adaptado de Consórcio LPC Latina (peça 357, p. 5) .
* Capex = Capital Expenditure ou Despesas de Capital
27.	No caso do TPP Natal, o Consórcio LPC Latina informa que, além da atualização de valores, incluiu-se a ligação do terminal com a rede elétrica local, no valor de R$ 703.404, em função de demanda identificada posteriormente em reunião com potenciais investidores (peça 357, p. 5) .
28.	Com relação aos custos operacionais, a consultoria atualizou as tarifas de água e esgoto e de energia elétrica a partir de valores das respectivas concessionárias. Além disso, atualizou os custos de mão de obra pelo Índice Nacional de Preços ao Consumidor Amplo (IPCA) , que registrou aumento de 9,5% no período.
29.	As estimativas de receitas foram atualizadas também pelo IPCA.
30.	A atualização dos estudos para a nova data-base revelou um impacto negativo na modelagem financeira dos quatro TPPs, visto que o aumento do Capex e Opex superam o aumento das estimativas de receita (peça 357, p. 6) .
Atualização do valor de ressarcimento dos estudos de viabilidade 
31.	Nos termos do art. 21 da Lei 8.987/1995, o vencedor da licitação deve ressarcir, ao poder concedente, os dispêndios correspondentes aos estudos, investigações, levantamentos, projetos, obras e despesas ou investimentos já efetuados, vinculados à concessão, de utilidade para a licitação. Nesse sentido, o item 18.1.5 do edital do leilão anterior (peça 306, p. 29-30) estabeleceu que a licitante vencedora deveria apresentar comprovante do pagamento, ao consórcio responsável pela elaboração dos respectivos estudos, dos valores referentes ao rateio do valor dos estudos para cada terminal:
Tabela 2 - Valor do ressarcimento dos estudos
	TPP
	Valor            

	Aracaju
	R$ 384.281,82

	Belém
	R$ 561.054,72

	Cananéia-Santos
	R$ 732.199,39

	Manaus
	R$ 506.181,31

	Natal
	R$ 514.886,48

	Vitória
	R$ 6,00

	Total
	R$ 2.698.609,72

Fonte: Edital (peça 306, p. 30) 
32.	O item 18.1.5.1 do edital (peça 306, p. 30) estabelece a seguinte regra para o ressarcimento dos estudos dos terminais que não receberam proposta na licitação:
18.1.5.1. No caso de o leilão de algum TPP resultar deserto (ou seja, não ser verificada proposta válida ao TPP) , 75% (setenta e cinco por cento) do valor dos estudos relativo a esse TPP será distribuído ao valor do ressarcimento dos estudos dos outros TPPs que obtiveram propostas, devendo as respectivas LICITANTES VENCEDORAS efetuarem o pagamento ao consórcio de empresa a que se refere o item 18.1.5 acima, com o saldo da OUTORGA, incluindo o ágio, se houver, nos termos do Edital de Chamamento Público de Estudos SAP/MAPA n.º 1/2020 (Retificado) , publicado no DOU de 03/11/2020, em especial nos itens 5 e 6, do Anexo II - Avaliação dos Estudos.
33.	Ou seja, segundo o item 18.1.5.1 do edital, 75% do valor dos estudos dos terminais que não receberam propostas deveriam ser custeados pelos lances vencedores dos leilões exitosos. Ocorre que o montante total das outorgas e ágios dos TPPs de Belém, Manaus e Vitória foi suficiente para cobrir apenas 67% dos valores dos estudos dos terminais que não receberam proposta, conforme cálculo detalhado na Nota Técnica Conjunta 2/2022/SAP/MAPA/SEPPI/ME (peça 367) .
34.	A tabela a seguir resume os cálculos apresentados na Nota Técnica Conjunta 2/2022.
Tabela 3 - Valores dos estudos ressarcidos e a ressarcir na data-base de abril/2022 (R$) 
	TPP
	Ressarcimento dos Estudos
 (1) 
	Ressarcimento dos Estudos Atualizado
 (2) 
	Outorga + Ágio
 (3) 
	Ressarcimento realizado
 (4) 
	%
 (5) 
	Ressarcimento residual
 (6) 

	Cananéia e Santos
	732.199,39
	851.840,77
	Deserto
	570.344,45
	67%
	281.496,32

	Aracaju
	384.281,82
	447.073,47
	Deserto
	299.335,13
	67%
	147.738,34

	Natal
	514.886,48
	599.018,93
	Deserto
	401.069,23
	67%
	197.949,70

	Belém
	561.054,72
	652.731,06
	140.757,74
	652.731,06
	100%
	-

	Manaus
	506.181,31
	588.891,34
	126.991,07
	588.891,34
	100%
	-

	Vitória
	6,00
	6,98
	1.003.000,00
	6,98
	100%
	-

	Total
	2.698.609,72
	3.139.562,55
	1.270.748,81
	2.512.378,19
		627.184,36

Fonte: Adaptado da Nota Técnica Conjunta 2/2022/SAP/MAPA/SEPPI/ME (peça 367) 
35.	O valor do ressarcimento dos estudos (coluna 1) foi definido pela Comissão de Seleção e Avaliação dos Estudos, designada pela Portaria SAP/MAPA 274/2020, segundo os critérios estabelecidos no edital de Chamamento Público de Estudos (CPE) SAP/MAPA 1/2020, que dispõe sobre o respectivo Procedimento de Manifestação de Interesse (PMI) (peça 366) .
36.	Nos termos do item 14.11 do edital de CPE 1/2020 (peça 365, p. 7) , o valor do ressarcimento deve ser corrigido pela variação mensal do Índice de Preços ao Consumidor Amplo (IPCA) , considerando a variação acumulada a partir do último índice disponível na data limite para submissão do requerimento de autorização até o último índice disponível na data efetiva do ressarcimento pelo vencedor da licitação. Assim, os valores foram corrigidos em 16,34% (coluna 2) , que corresponde à variação do IPCA entre dezembro de 2020 - data de submissão do requerimento de autorização para apresentação dos estudos - e abril de 2022 - último índice disponível na data efetiva do pagamento (peça 367, p. 2) .
37.	A coluna 3 contempla os valores dos lances vencedores dos leilões exitosos. A coluna 4 corresponde aos valores dos estudos já ressarcidos. No caso dos TPPs de Belém, Manaus e Vitória, trata-se do valor dos estudos dos respectivos terminais. Para os demais, a coluna 4 traz o rateio das outorgas e ágios obtidos com os leilões exitosos distribuído de forma proporcional ao valor de cada estudo, conforme descrito na Nota Técnica Conjunta 2/2022 (peça 367, p. 2-3) .
38.	Desse modo, a quantia de R$ 1.270.748,81 arrecadada com os lances vencedores dos leilões exitosos foi suficiente para custear 67% (coluna 5) do total dos estudos dos terminais que não receberam proposta - R$ 1.897.933,17, na data-base de abril de 2022.
39.	Por fim, a coluna 6 apresenta o valor residual a ser ressarcido, na data-base de abril de 2022.
40.	Por sua vez, a nota técnica elaborada pelo Consórcio LPC Latina traz os valores de ressarcimento dos estudos, atualizados para a data-base de fevereiro de 2022, contemplando a separação do bloco Cananéia-Santos (peça 357, p 6-7) . O rateio entre os terminais foi feito de forma proporcional à outorga estimada de cada TPP (Tabela 4) .
Tabela 4 - Valor residual do ressarcimento dos estudos (data-base fevereiro/2022) 
	TPP
	Outorga estimada* (R$) 
	Ressarcimento (R$) 

	Aracaju
	315.928,81
	309.102,60

	Cananéia
	1,00
	0,98

	Natal
	255.791,63
	250.264,79

	Santos
	52.452,99
	51.319,65

	Total
	624.174,43
	610.688,02

			Fonte: NT Consórcio LPC Latina (peça 357, p. 6-7) 
* A outorga estimada é o valor que zera o valor presente líquido do projeto
41.	A diferença entre os valores residuais de ressarcimento apresentados na nota técnica elaborada pelo Consórcio LPC Latina (R$ 610.688,02) e na Nota Técnica Conjunta 2/2022 (R$ 627.184,36) decorre da data-base adotada em cada caso, respectivamente, fevereiro e abril de 2022. De todo modo, assim como os valores foram atualizados até a data do efetivo ressarcimento pelos vencedores do primeiro leilão, os valores serão novamente atualizados na realização do novo leilão, conforme estabelece o item 14.11 do edital do CPE 1/2020 (peça 365) .
42.	Ressalta-se, contudo, que os saldos restantes, correspondentes a 33% do valor original dos estudos, só serão pagos em caso de novo leilão exitoso (peça 367, p. 2) . Ademais, nos termos do item 11.2 do edital do CPE (peça 365) , a realização, ou não, do certame licitatório pauta-se em razões de conveniência e oportunidade do poder público, e não gera direito adquirido à consultoria responsável pela realização dos estudos.
Prolongamento do prazo para início das operações
43.	De acordo com a nota técnica do Consórcio LPC Latina, após o primeiro leilão, potenciais investidores apresentaram demanda pelo prolongamento de alguns prazos máximos estabelecidos no edital para início das operações e fornecimento de insumos. A extensão desses prazos diminuiria o risco de penalidades por atrasos em função da necessidade de obtenção de determinadas licenças, e isso tornaria o projeto mais atrativo (peça 357, p. 7) .
44.	Dessa forma, o poder concedente alterou os prazos máximos para fornecimento de requisitos mínimos previstos no Anexo 1 dos TPPs de Cananéia, Aracaju e Natal. Os prazos do TPP de Santos foram mantidos, visto que não houve apresentação de demandas para prorrogá-los.
45.	A tabela a seguir apresenta as alterações promovidas:
Tabela 5 - Revisão de prazos máximos para disponibilização de requisitos mínimos
	TPP
	Estudos originais
	Estudos revisados

	Cananéia
	1 ano para sistema de desembarque 
2 anos para oferta de infraestrutura e oferta de insumos
	1 ano para sistema de desembarque 
3 anos para oferta de infraestrutura e oferta de insumos

	Santos
	2 anos para atendimento do sistema de desembarque da pesca artesanal 
3 anos para demais requisitos
	2 anos para atendimento do sistema de desembarque da pesca artesanal 
3 anos para demais requisitos

	Aracaju
	1,5 anos para atendimento de todos os requisitos
	2 anos para atendimento de todos os requisitos

	Natal
	1 ano para atendimento do sistema de desembarque da pesca artesanal 
2 ou 3 anos para demais requisitos
	2 anos para atendimento do sistema de desembarque da pesca artesanal 
3 anos para demais requisitos

Fonte: Consórcio LPC Latina (peça 357, p. 7) 
Faseamento dos investimentos previstos
46.	Na modelagem original, o poder concedente adotou como premissa a realização de 100% dos investimentos no primeiro ano de concessão, ainda que a maioria dos prazos máximos para atendimento aos requisitos mínimos previsos no Anexo 1 fosse superior a um ano (peça 357, p. 8) . Na revisão em análise, o modelo considera o faseamento de cerca de 80% dos investimentos no primeiro ano para os TPPs Santos, Aracaju e Natal, e o restante no segundo ano. Já para o TPP Cananéia, o faseamento será realizado em três anos. Em todos os casos, o faseamento está alinhado com os prazos estipulados para oferecimento dos requisitos mínimos (peça 357, p. 8) . 
Tabela 6 - Faseamento dos investimentos na modelagem
	TPP
	Ano 1
	Ano 2
	Ano 3
	Total

		MM R$
	%
	MM R$
	%
	MM R$
	%
	
	Santos
	8,8
	80%
	2,2
	20%
			11,0

	Cananéia
	0,4
	33%
	0,4
	33%
	0,4
	33%
	1,3

	Aracaju
	3,8
	80%
	0,9
	20%
			4,7

	Natal
	9,8
	89%
	1,2
	11%
			11,0

Fonte: Adaptado de Consórcio LPC Latina (peça 357, p. 8) 
Revisão do valor de outorga
47.	A partir das alterações citadas acima, o Consórcio LPC Latina calculou os novos valores de outorga final dos TPPs. A Tabela 7 apresenta os valores atualizados, conforme modelagem financeira juntada aos autos (peça 357, itens não digitalizáveis) , para a data-base de fevereiro de 2022.
Tabela 7 - Revisão do valor final de outorga dos terminais (em R$) 
	 (1) TPP
	 (2) Outorgaestimada
	 (3) Ressarcimento
	 (4) B3
	 (5) Outorgafinal 
	 (6) Total a ser pago concessionário

	Cananéia
	1,00
	0,98
	82.809,75
	1,00
	82.811,73

	Santos
	52.452,99
	51.319,65
	82.809,75
	1,00
	134.130,40

	Aracaju
	315.928,81
	309.102,60
	82.809,75
	1,00
	391.913,35

	Natal
	255.791,63
	250.264,79
	82.809,75
	1,00
	333.075,54

	Total
	624.174,43
	610.688,02
	331.239,00
	4,00
	941.931,02

Fonte: Consórcio LPC Latina (peça 357, p. 9) 
48.	A segunda coluna apresenta o valor de outorga estimada, que corresponde ao valor que zera o Valor Presente Líquido (VPL) do modelo. Tendo em vista a estimativa de VPL negativo para o TPP Cananéia, o modelo atribui o valor de R$ 1,00 para a outorga estimada do terminal.
49.	A partir da outorga estimada, realiza-se a distribuição do ressarcimento entre os TPPs (coluna 3) . De acordo com o item 5 do Anexo II do edital de Chamamento Público de Estudos SAP/MAPA 1/2020 (peça 14, p. 15) , o valor de ressarcimento dos estudos deve ser distribuído proporcionalmente entre os TPP, com base no valor de outorga estimado para cada um deles.
50.	A coluna 4 contém o valor a ser pago à B3, correspondente ao custo de realização do leilão. Uma vez que, para todos os TPPs, a soma do ressarcimento dos estudos com a valor do pagamento à B3 supera a outorga estimada, atribuiu-se o valor simbólico de R$ 1 à outorga final para cada um dos terminais (coluna 5) , que é o lance mínimo a ser ofertado pelas licitantes. 
51.	Por fim, o total mínimo a ser pago pelo concessionário (coluna 6) corresponde ao valor da outorga final acrescido dos montantes a serem ressarcidos pelos estudos e pagos à B3.
Detalhamento das alterações realizadas
52.	A nota técnica elaborada pelo Consórcio LPC Latina indica as alterações realizadas nos documentos jurídicos das concessões - minutas do edital, contrato e respectivos anexos -, no resumo executivo que apresenta os estudos e modelagem dos projetos, e nas planilhas de modelagem econômico-financeira (peça 357, itens 2.1 a 2.3, p. 11-12) . 
53.	Além disso, o Secretário de Aquicultura e Pesca encaminhou, por meio do Ofício 1181/2022/GABSAP/SAP/MAPA (peça 357) , as novas versões dos seguintes documentos:
I - Minuta de Edital (SEI nº 24896022) ;
II - Minuta de Contrato (SEI nº 24896131) ;
III - Anexo I da Minuta de Contrato (SEI nº 24896170) ;
IV - Resumo Executivo (SEI nº 24896207) ;
V - Planilhas de Modelagem (SEI nº 24896227) ;
VI - Nota Técnica PMI - Revisão dos Estudos (SEI nº 24914486) .
54.	Esses documentos foram juntados às peças 358 a 362. Com o objetivo de auxiliar a análise desta unidade técnica, a SAP/MAPA destacou, para cada um deles, as alterações realizadas em relação às versões anteriormente submetidas ao exame deste Tribunal no âmbito do presente processo de acompanhamento de desestatização.  
III. Análise da unidade técnica
55.	Em análise anterior (peça 321) , esta unidade técnica avaliou os principais aspectos no projeto de concessão de sete TPPs: Aracaju/SE, Belém/PA, Manaus/AM, Natal/RN, Santos/SP, Cananéia/SP e Vitória/ES (peça 321) . Conforme monitoramento realizado (peça 341) , o poder concedente cumpriu todas as determinações decorrentes daquele trabalho, materializadas no Acórdão 3154/2021-TCU-Plenário.		 
56.	Tendo em vista que os TPPs de Aracaju/SE, Cananéia/SP, Natal/RN/ e Santos/SP não receberam proposta na licitação anterior, o poder concedente optou por realizar um novo leilão para eles, tendo encaminhado a este Tribunal a documentação pertinente. Ressalta-se que os pontos centrais dos respectivos projetos não sofreram alterações, tampouco aqueles que foram objeto de determinações no âmbito deste processo.
57.	Como visto na seção anterior, os ajustes realizados referem-se, basicamente, à separação do bloco Cananéia-Santos; ao prolongamento dos prazos para início das operações; ao faseamento dos investimentos previstos; à atualização dos valores de ressarcimento dos estudos realizados; e à atualização dos valores para a data-base de fevereiro de 2022, com os respectivos ajustes nas planilhas de modelagem econômico-financeira e atualização de valores de garantia de proposta, capital social mínimo e outorga.
58.	Ou seja, não houve alterações nos projetos de engenharia, tampouco na modelagem jurídica das concessões, mas sim na modelagem econômico-financeira, cujos impactos serão discutidos mais à frente.
Modelo jurídico da contratação
59.	O objeto do contrato para cada uma das concessões será a exploração dos terminais pesqueiros públicos, com vistas à revitalização, modernização, operação, manutenção e gestão (subcláusula 5.1. da minuta do contrato, peça 360) .
60.	O prazo de vigência das concessões será de 20 anos, admitida a sua prorrogação por 5 anos, caso necessário para reequilíbrio contratual (cláusula 6.1. da minuta do contrato, peça 360) .
61.	Em linhas gerais, a SAP/MAPA adotou no projeto em análise o mesmo modelo utilizado na licitação e concessão do TPP de Cabedelo/PB. Naquele caso, este Tribunal considerou atendidos os requisitos previstos nos artigos 3º, 8º e 9º da IN-TCU 81/2018, não havendo sido constatadas irregularidades ou impropriedades que desaconselhassem o regular prosseguimento do processo de concessão (TC Processo 026.110/2020-2, Acórdão 3080/2020-TCU-Plenário, de relatoria do Ministro Raimundo Carreiro) . 
62.	Da mesma forma, com base na análise realizada por esta unidade técnica (peça 321) , o Acórdão 3154/2021-TCU-Plenário atestou o cumprimento dos requisitos normativos para os sete terminais pesqueiros no âmbito do presente processo, registrando que não foram constatadas irregularidades ou impropriedades que desaconselhassem o prosseguimento das concessões.
Modelo econômico-financeiro e parâmetros da contratação
63.	O valor do contrato de concessão de cada um dos TPPs é especificado na subcláusula 4.1 da minuta de edital (peça 358) e é equivalente à projeção do somatório do faturamento da concessionária no prazo da concessão. A Tabela 8 apresenta os valores de contratação, após a atualização dos modelos econômico-financeiros dos terminais.
Tabela 8 - Valor dos Contratos
	TPP
	Valor

	Aracaju
	R$ 105.799.585,24

	Cananéia
	R$ 42.354.584,42

	Natal
	R$ 185.220.326,30 

	Santos
	R$ 149.609.250,82 

Fonte: minuta de edital (peça 358, item 4.1) 
64.	Como visto na seção II desta instrução, o Consórcio LPC Latina atualizou os parâmetros de custos e receitas da modelagem para os terminais que não receberam propostas no leilão anterior. A atualização dos valores consistiu em trazê-los para a data-base de fevereiro de 2022, com o objetivo de contemplar a alta de preços observada no período.
65.	Além disso, os novos modelos econômico-financeiros contemplam os demais ajustes feitos nos projetos, em especial, a redução do valor de ressarcimento pelos estudos realizados e o faseamento dos investimentos.
66.	Os modelos indicam que a redução do valor de ressarcimento dos estudos e o faseamento dos investimentos não foram suficientes para compensar o aumento do Capex e Opex (peça 357, p. 9) . Como consequência, todos os TPPs passaram a apresentar VPL negativo, tendo sido a eles atribuído o valor simbólico de R$ 1,00 para outorga final (Tabela 9) .
Tabela 9 - VPL dos quatro TPPs
	TPP
	VPL
 (R$ milhões) 
	Outorgafinal
 (R$) 

	Cananéia
	-0,42
	1,00

	Santos
	-0,07
	1,00

	Aracaju
	-0,07
	1,00

	Natal
	-0,07
	1,00

Fonte: Consórcio LPC Latina (peça 357, p. 9) 
67.	A outorga final corresponde ao valor mínimo de outorga a ser ofertado pelas licitantes. A título de comparação, a tabela a seguir apresenta os valores de outorga mínima dos sete TPPs praticados no leilão anterior.
Tabela 10 - Valores de outorga mínima dos sete TPPs (Leilão SAP/MAPA 1/2022) 
	TPP
	Valor mínimo da outorga

	Aracaju
	R$ 64.059,04

	Belém
	R$ 93.526,74

	Cananéia-Santos
	R$ 122.056,23

	Manaus
	R$ 84.379,45

	Natal
	R$ 85.830,59

	Vitória
	R$ 1,00

Fonte: edital do Leilão SAP/MAPA 1/2022 (peça 334, item 17.3) 
68.	É possível que o valor mais baixo da outorga mínima para os quatro TPPs que não receberam proposta no leilão anterior aumente a atratividade dos projetos. Porém, não se pode deixar de notar que a diminuição do valor da outorga mínima decorre, em grande medida, da elevação dos custos estimados para investimentos e operação dos terminais em função da alta dos preços verificada no período.
69.	A separação do bloco Cananéia-Santos e a ampliação dos prazos de investimentos e início das operações também podem aumentar a atratividade dos projetos. Ainda assim, não há garantias de que o novo leilão não resultará, novamente, em ausência de propostas.
70.	De todo modo, esta unidade técnica não detectou irregularidades ou impropriedades na documentação que detalha as alterações promovidas nos projetos dos quatro terminais pesqueiros públicos. Assim, não se vislumbram óbices à continuidade do processo licitatório.
CONCLUSÃO
71.	Em julho de 2021, a Secretaria de Aquicultura e Pesca do Ministério da Agricultura, Pecuária e Abastecimento encaminhou a este Tribunal documentação referente à concessão de sete Terminais Pesqueiros Públicos (TPPs) , localizados nos municípios de Aracaju/SE, Belém/PA, Cananéia/SP, Manaus/AM, Natal/RN, Santos/SP e Vitória/ES. Após análise desta unidade técnica (peça 321) , o Tribunal manifestou-se por meio do Acórdão 3154/2021-TCU-Plenário, que considerou que, sob o ponto de vista formal, o poder concedente atendeu aos requisitos normativos para a desestatização dos terminais.
72.	O leilão foi realizado em 11/3/2022, porém apenas os TPPs de Manaus/AM, Belém/PA e Vitória/ES receberam propostas. Desse modo, a SAP/MAPA optou por realizar novo leilão para os terminais de Aracaju/SE, Cananéia/SP, Natal/RN/ e Santos/SP, cuja documentação é objeto da presente análise.
73.	A nova documentação contempla alguns ajustes em relação àquela anteriormente submetida à avaliação deste Tribunal. Algumas alterações buscam atacar possíveis causas para a ausência de propostas para os quatro terminais no leilão anterior, e, assim, evitar a repetição do problema na continuidade da licitação. Outras decorrem da atualização das estimativas de custos e receitas dos projetos.
74.	A principal alteração implementada diz respeito à separação do bloco Cananéia-Santos, que foi licitado em conjunto no certame anterior, pois, separadamente, não havia sido demonstrada a viabilidade financeira do TPP Cananéia. Acreditava-se, então, que o TPP Santos teria margem para subsidiar o TPP Cananéia e ainda resultar em um valor de outorga relativamente alto. Essa premissa, porém, não se concretizou no leilão. Por outro lado, a consultoria que elaborou os projetos de concessão informa que, após a realização do leilão, verificou a existência de potenciais interessados nos terminais em separado, mesmo com o resultado negativo da modelagem econômico-financeira de Cananéia. Por essa razão, o poder concedente optou por separar o bloco e licitar os TPPs separadamente.
75.	Também atendendo a demanda de potenciais investidores, o poder concedente prolongou os prazos máximos para início das operações e fornecimento de insumos nos terminais de Aracaju, Cananéia e Natal. Além disso, realizou ajustes nos modelos econômico-financeiros dos projetos, incluindo o faseamento dos investimentos previstos, a atualização dos valores de ressarcimento dos estudos realizados e a atualização dos valores para a data-base de fevereiro de 2022, a fim de contemplar a elevação de preços desde a apresentação dos estudos iniciais.
76.	Da análise da nova documentação recebida, verificou-se que os pontos centrais dos projetos não sofreram alterações. De fato, não houve alterações nos projetos de engenharia, tampouco na modelagem jurídica das concessões, mas apenas na modelagem econômico-financeira.
77.	Após atualização dos modelos econômico-financeiros, os quatro TPPs passaram a apresentar Valor Presente Líquido (VPL) negativo. Como consequência, atribuiu-se o valor simbólico de R$ 1,00 para outorga final de cada um deles, que é o valor do lance mínimo a ser ofertado no leilão.
78.	A diminuição do valor da outorga mínima decorre, em grande medida, da elevação dos custos estimados para investimentos e operação dos terminais em função da alta dos preços verificada nos últimos meses. Por outro lado, a separação do bloco Cananéia-Santos e a ampliação dos prazos de investimentos e início das operações podem aumentar a atratividade dos projetos. Ainda assim, não há garantias de que o novo leilão não resultará, novamente, em ausência de propostas.
79.	De todo modo, esta unidade técnica não detectou irregularidades ou impropriedades na documentação que detalha as alterações promovidas nos projetos dos TPPs de Aracaju/SE, Cananéia/SP, Natal/RN/ e Santos/SP. Assim, não se vislumbram óbices à continuidade do processo licitatório.
PROPOSTA DE ENCAMINHAMENTO
80.	Ante o exposto, submete-se a presente Instrução à consideração superior com as seguintes propostas:
a)	 considerar, com fundamento no art. 258, inciso II, do RI/TCU c/c os artigos 1º e 2º da IN-TCU 81/2018, que, sob o ponto de vista formal, o Ministério da Agricultura, Pecuária e Abastecimento (MAPA) e a Secretaria Especial do Programa de Parcerias de Investimento (SEPPI) atenderam aos requisitos previstos nos artigos 3º, 8º e 9º da IN-TCU 81/2018 para a desestatização dos Terminais Pesqueiros Públicos (TPPs) de Aracaju/SE, Cananéia/SP, Natal /RN e Santos/SP, não havendo sido constatadas irregularidades ou impropriedades que desaconselhem o regular prosseguimento dos referidos processos de concessão;
b) encaminhar cópia do acórdão que vier a ser proferido ao Ministério da Agricultura, Pecuária e Abastecimento (MAPA) e à Secretaria Especial do Programa de Parcerias de Investimento (SEPPI) , comunicando-lhes que o relatório e o voto que o fundamentam podem ser acessados por meio do endereço eletrônico www.tcu.gov.br/acordaos."

não há.

Não atuou.

DESESTATIZAÇÃO DE SETE TERMINAIS PESQUEIROS PÚBLICOS. AUSÊNCIA DE IRREGULARIDADES GRAVES QUE DESACONSELHEM O PROSSEGUIMENTO DA CONCESSÃO. OPORTUNIDADES DE MELHORIA NO SISTEMA DE MENSURAÇÃO DE DESEMPENHO E NOS MECANISMOS PARA ATENDIMENTO AO PRINCÍPIO DA RESPONSABILIDADE SOCIAL. DIVERGÊNCIA ENTRE REQUISITOS DO EDITAL E DA MODELAGEM FINANCEIRA. DETERMINAÇÕES. IMPLEMENTAÇÃO DE TODAS AS MEDIDAS DETERMINADAS. LICITAÇÃO DESERTA DE QUATRO TERMINAIS. AJUSTES NA MODELAGEM ECONÔMICO-FINANCEIRA. NOVO ENVIO AO TCU. AUSÊNCIA DE RESSALVAS OU DE IRREGULARIDADES GRAVES QUE DESACONSELHEM O PROSSEGUIMENTO DA CONCESSÃO.

DESESTATIZAÇÃO (DES)

Unidade de Auditoria Especializada em Agricultura, Meio Ambiente e Desenvolvimento Econômico (AudAgroAmbiental).

Examino acompanhamento da desestatização, na forma de concessão, de quatro Terminais Pesqueiros Públicos (TPPs) , localizados nos municípios de Aracaju/SE, Cananéia/SP, Natal/RN e Santos/SP. 
2.	Esses terminais, juntamente com os TPPs de Belém/PA, Manaus/AM e Vitória/ES, foram objeto de objeto de procedimento licitatório instaurado pela Secretaria de Aquicultura e Pesca do Ministério da Agricultura, Pecuária e Abastecimento (SAP/MAPA) , cujo edital e estudos técnicos foram avaliados em etapa anterior destes autos, tendo resultado no Acórdão 3154/2021-TCU-Plenário, de minha relatoria, por meio do qual o TCU considerou que, sob o ponto de vista formal, não haviam sido constatadas irregularidades ou impropriedades que desaconselhassem o regular prosseguimento dos referidos processos de concessão, sem prejuízo de terem sido determinados alguns ajustes a serem implementados em seus editais.
3.	Na sequência, por meio do Acórdão 723/2022-TCU-Plenário, também de minha relatoria, este Tribunal considerou cumpridas todas as determinações realizadas. 
4.	O poder concedente realizou então o leilão dos sete TPPs em 11/3/2022. Todavia, apenas os de Manaus/AM, Belém/PA e Vitória/ES receberam propostas.
5.	Tendo em vista a ocorrência de licitação deserta para os TPPs de Aracaju/SE, Cananéia/SP, Natal/RN e Santos/SP, a Secretaria de Aquicultura e Pesca do MAPA optou por realizar um novo leilão para esses terminais. 
6.	Após a realização de ajustes na documentação inicialmente apresentada a este Tribunal, aquela Secretaria encaminhou as atualizações editalícias, contratuais, bem como dos estudos de modelagem dos respectivos TPPs, visando à posterior realização de novo leilão desses quatro terminais que não receberam proposta no certame anterior (peças 357-362) .
7.	Em apertada síntese, a SAP/MAPA implementou as seguintes alterações na documentação anteriormente apresentada:
i.	Separação do bloco Cananéia-Santos;
ii.	Atualização dos valores para data base fevereiro de 2022;
iii.	Atualização do valor de ressarcimento dos estudos de viabilidade;
iv. 	Prolongamento do prazo para início das operações;
v.	Faseamento dos investimentos previstos.
8.	Segundo consta nos autos, algumas dessas alterações foram promovidas com o propósito de atacar possíveis causas para a ausência de propostas para os TPPs de Aracaju/SE, Cananéia/SP, Natal/RN e Santos/SP no leilão de 11/3/2022 e, assim, evitar a repetição do problema na continuidade da licitação. Outras decorreram da atualização das estimativas de custos e receitas dos projetos.
9.	Após analisar o conteúdo dessas alterações, a então Secretaria de Controle Externo da Agricultura e do Meio Ambiente, atual Unidade de Auditoria Especializada em Agricultura, Meio Ambiente e Desenvolvimento Econômico (AudAgroAmbiental) , não identificou quaisquer irregularidades ou impropriedades que desaconselhem o regular prosseguimento desses novos processos de concessão.
10.	Acompanho as conclusões e encaminhamentos sugeridos pela unidade técnica deste Tribunal, cujos fundamentos adoto como minhas razões de decidir, sem prejuízo dos breves comentários que faço a seguir.
11.	A principal alteração implementada diz respeito à separação do bloco Cananéia-Santos, que foi licitado em conjunto no certame anterior, pois, separadamente, não havia sido demonstrada a viabilidade financeira do TPP Cananéia. Acreditava-se, então, que o TPP Santos teria margem para subsidiar o TPP Cananéia e ainda resultar em um valor de outorga relativamente alto. Essa premissa, porém, não se concretizou no leilão. Por outro lado, a consultoria que elaborou os projetos de concessão informa que, após a realização do leilão, verificou a existência de potenciais interessados nos terminais em separado, mesmo com o resultado negativo da modelagem econômico-financeira de Cananéia. Por essa razão, o poder concedente optou por dividir o bloco e licitar os TPPs separadamente.
12.	Também atendendo à demanda de potenciais investidores, o poder concedente prolongou os prazos máximos para início das operações e fornecimento de insumos nos terminais de Aracaju, Cananéia e Natal. Além disso, realizou ajustes nos modelos econômico-financeiros dos projetos, incluindo o faseamento dos investimentos previstos, a atualização dos valores de ressarcimento dos estudos realizados e a atualização dos valores para a data-base de fevereiro de 2022, a fim de contemplar a elevação de preços desde a apresentação dos estudos iniciais.
13.	Da análise da nova documentação recebida, a unidade técnica verificou que os pontos centrais dos projetos não sofreram alterações, pois não foram realizadas modificações nos projetos de engenharia, tampouco na modelagem jurídica das concessões, mas tão somente na modelagem econômico-financeira.
14.	Após a atualização dos modelos econômico-financeiros, os quatro TPPs passaram a apresentar Valor Presente Líquido (VPL) negativo. Como consequência, atribuiu-se o valor simbólico de R$ 1,00 para outorga final de cada um deles, que é o valor do lance mínimo a ser ofertado no leilão.
15.	A diminuição do valor da outorga mínima decorre, em grande medida, da elevação dos custos estimados para investimentos e operação dos terminais em função da alta dos preços verificada nos últimos meses. Por outro lado, a separação do bloco Cananéia-Santos e a ampliação dos prazos de investimentos e início das operações podem aumentar a atratividade dos projetos. Ainda assim, inexistem garantias de que o novo leilão não resultará, novamente, em ausência de propostas.
16.	De todo modo, a unidade técnica instrutora não detectou irregularidades ou impropriedades na documentação que detalha as alterações promovidas nos projetos dos TPPs de Aracaju/SE, Cananéia/SP, Natal/RN/ e Santos/SP. Assim, não vislumbro óbices à continuidade do processo licitatório.
	Ante o exposto, VOTO por que este Colegiado adote a minuta de acórdão que ora submeto à aprovação.
TCU, Sala das Sessões, em 8 de março de 2023.
Ministro JOÃO AUGUSTO RIBEIRO NARDES 
Relator